【裁判字號】    91,簡上,89
【裁判日期】    920605
【裁判案由】    請求行使通行權
【裁判全文】
臺灣桃園地方法院民事判決  九十一年度簡上字第八九號
    上  訴  人    乙○○
    上  訴  人    甲○○
    共      同
    訴訟代理人    李盛賢律師
    上  訴  人    戊○○      .
    被  上訴人    丁○○○    .
    兼訴訟代理人  丙○○      .
右當事人間請求確認通行權事件，上訴人對於中華民國九十一年四月二十九日本院中
壢簡易庭九十一年度壢簡字第二四八號第一審判決提起上訴，本院判決如左：
    主  文
上訴駁回。
第二審訴訟費用由上訴人乙○○、甲○○負擔。
    事  實
甲、上訴人乙○○、甲○○方面：
一、聲明：原判決廢棄；被上訴人在第一審之訴駁回。
二、陳述：除與原審判決書所載者相同茲予引用外，補稱：
（一）按共同訴訟中一人之行為有利益於共同訴訟人者，其效力及於全體，不利益者
      ，對於全體不生效力。民事訴訟法第五十六條第一項第一款定有明文。本件訴
      訟標的於上訴人乙○○、甲○○與戊○○需合一確定，上訴人乙○○既合法提
      出上訴，乃有利益於共同訴訟人，按之前揭規定，其上訴之效力自應及於甲○○、戊○○，合先敘明。
（二）次按「民法第七百八十七條規定之通行權，以土地因與公路無適宜之聯絡致不
      能為通常使用者為成立要件，本件上訴人之土地坐落何處？地號為何？作何使
      用（耕地、住宅或其他）？均未具陳明，根本不生土地因與公路無適宜之聯絡
      致不能為通常使用之問題」，最高法院六十年度台上字第四八○八號判決可資
      參照。是本件被上訴人應證明其究係何時取得坐落桃園縣龍潭鄉第四八之十地
      號、第四八之十二地號、第四八之十一地號、第四八之十三地號四筆土地（以
      下合稱系爭土地），若其係因自己之原因致系爭土地形成袋地，自不得要求通
      行上訴人之土地，此部份原審既未審酌，爰請廢棄原判決，駁回被上訴人在第
      一審之訴。
（三）又查被上訴人提起本件訴訟，上訴人戊○○係與被上訴人利益相同，同意被上
      訴人通行如附圖所示Ａ部分土地，然上訴人戊○○隨即另提出分割共有物訴訟
      ，主張有利於己之分割方案，而將上訴人等共有之坐落桃園縣龍潭鄉第四八地
      號土地（以下簡稱四八地號土地）周圍靠近四隻高壓電塔之土地欲分給擁有系
      爭土地數十年之上訴人，焉有此理？
三、證據：援用原審之立證方法。
乙、上訴人戊○○方面：
一、聲明：同意被上訴人於原審之請求。
二、陳述：對於原審判決被上訴人可得通行如附圖所示Ａ部分土地沒意見，且樂意供
    被上訴人等通行。此外，上訴人戊○○業已對另上訴人乙○○、甲○○二人就上
    訴人等共有之四八地號土地起訴裁判分割共有物，並為顧及乙○○、甲○○二人
    既不願將自己土地供他人通行，乃將供通行土地範圍納入上訴人戊○○分得土地
    範圍，是如依上訴人戊○○提出分割方案，本件上訴並無實益。
丙、被上訴人乙○○、甲○○方面：
    被告二人未於言詞辯論期日到場，依渠等前於本院準備程序所為陳述略以：
一、聲明：駁回上訴。
二、陳述：除與原審判決書所載者相同茲予引用外，補稱：
（一）按民法第七百八十七條第一項所定之通行權，其主要目的不僅專為調和個人所
      有之利害關係，且在充分發揮袋地之經濟效用，以促進物盡其用之社會整體利
      益，不容袋地所有人預為拋棄。最高法院七十五年台上字第九四七號判例意旨
      參照。本件被上訴人所有之坐落桃園縣龍潭鄉第四八之十地號、第四八之十二
      地號、第四八之十一地號、第四八之十三地號四筆土地確為上訴人等三人共有
      之同段第四八地號土地所包圍，除通行上訴人共有之同段四八地號土地外，無
      其他土地可供通行以至公路，而成為袋地，被上訴人依法自得主張通行權，原
      審判決已擇對周圍地損害最少之如附圖所示Ａ部分範圍、面積僅十九平方公尺
      土地供被上訴人通行之用，上訴人再提起本件上訴毫無理由。
（二）又按因土地一部之讓與或分割，致有不通公路之土地者，不通公路土地之所有
      人，因至公路，僅得通行受讓人或讓與人或他分割人之所有地。民法第七百八
      十九條前段定有明文。查被上訴人所有系爭土地分割自同段四八地號土地，且
      係被上訴人自上訴人乙○○、甲○○之被繼承人李蓋清及另一共有人李蓋日處
      受讓而來，被上訴人於取得系爭土地時，其他土地共有人曾同意可以四八地號
      土地供被上訴人通行，今上訴人乙○○等既不同意被上訴人通行，致被上訴人
      所有系爭土地無法與公路聯絡，被上訴人自有起訴確認通行之必要。且系爭土
      地地目雖係「溜」，但已經填土而成平地，無論被上訴人欲將系爭土地作何使
      用，上訴人皆應使被上訴人可以通行以為土地通常使用，否則系爭四筆土地將
      無何經濟價值。
（三）至上訴人乙○○、甲○○所指渠等與另上訴人戊○○間分割共有物訴訟，上訴
      人既對分割方式有意見，即應於分割共有物案件中陳述，與本件被上訴人通行
      權事件無關。
三、證據：援用原審之立證方法。
    理  由
一、按共同訴訟中一人之行為有利益於共同訴訟人者，其效力及於全體，不利益者，
    對於全體不生效力。民事訴訟法第五十六條第一項第一款定有明文。次按於請求
    確認就共有土地有通行權存在之訴，係就為訴訟標的之權利或法律關係之成立或
    存在與否不明確而有爭執，認為有求確認判決之必要，故原告僅須以否認原告主
    張之共有人為被告，其當事人即為適格，無以共有人全體為被告之必要（參見最
    高法院七十六年四月十四日、七十六年度第七次民事庭會議決議），然因原告之
    通行權對被通行土地究是否存在，在實體法上於被通行土地之各共有人實具有不
    可分性，即有合一確定之必要，而應為一致之判決，自屬於類似必要共同訴訟，
    而有民事訴訟法第五十六條第一項規定適用。是本件雖僅上訴人乙○○具狀聲明
    上訴，惟因甲○○、戊○○在原審同為被告，且上訴人乙○○係以被上訴人於渠
    等共有之土地無通行權存在為抗辯理由，依民事訴訟法第五十六條第一項第一款
    之規定，上訴人乙○○之上訴行為，從形式上觀之，屬有利益於共同訴訟人甲○○及戊○○之行為，其上訴之效力，自及於甲○○、戊○○二人，視同渠等亦提
    起上訴而併列為上訴人，惟上訴人戊○○之陳述不利益於其他上訴人，其陳述對
    其他上訴人自不生效力，合先敘明。
二、本件上訴人乙○○、甲○○，未於言詞辯論期日到場，核無民事訴訟法第三百八
    十六條所列各款之情形，爰依被上訴人聲請，由其一造辯論而為判決。
三、本件被上訴人起訴主張：坐落於桃園縣龍潭鄉第四八之十地號、第四八之十二地
    號、第四八之十一地號、第四八之十三地號四筆土地為被上訴人所有，且分割自
    上訴人三人共有之同段四八地號土地，並為該地所包圍，為使被上訴人所有系爭
    土地得與公路聯絡，爰依民法第七百八十七條、第七百八十九條規定，訴請確認
    於上訴人等共有之四八地號土地如附圖所示Ａ部分土地有通行權存在等語；上訴
    人則以：（一）如附圖所示Ａ部分土地有一水溝經過，如依被上訴人請求准予通
    行，將造成渠等共有土地東西向水道阻塞，（二）兩造所有土地均編為溜地，應
    供作農用，被上訴人卻欲通行上訴人等共有土地以將其所有土地從事停車場使用
    ，於法未合，及（三）本件被上訴人若係因自己原因致其所有土地形成袋地，即
    不得要求通行上訴人之土地，又上訴人戊○○就上訴人等共有土地另起訴分割共
    有物，並欲將同段四八地號土地較佳部分分割自己所有並不公平等語置辯。
四、查本件坐落桃園縣龍潭鄉第四八之十地號、第四八之十二地號土地為被上訴人丙○○於民國（下同）六十八年五月、七十年五月間取得，同段第四八之十一地號
    、第四八之十三地號土地則為被上訴人丁○○○於七十四年十月、六十九年十月
    間取得，現為被上訴人等所有，系爭土地係於六十八年三月間分割自同段四八地
    號土地，當時四八地號土地所有人為訴外人李蓋日及李蓋清，現則為上訴人三人
    共有，又被上訴人等所有系爭土地為同段第四八地號土地所包圍，而為袋地等情
    ，業據被上訴人於原審提出土地登記簿謄本及現場照片二紙為證，並經原審赴現
    場勘驗屬實，製有勘驗筆錄，及囑託桃園縣大溪地政事務所派員實施測量及繪製
    複丈成果圖在卷可稽，復為兩造所不爭執，均堪信為真實。
五、按土地因與公路無適宜之聯絡，致不能為通常使用者，土地所有人得通行周圍地
    以至公路。民法第七百八十七條第一項前段定有明文。本件被上訴人所有系爭土
    地固係分割自上訴人等共有之同段四八地號土地，然訟爭土地之分割，係在兩造
    各自有關地主讓受之前，已如前述，兩造間並未直接發生分割或讓與之行為，即
    無民法第七百八十九條適用之餘地，但如訴外人李蓋日、李蓋清出賣與被上訴人
    之土地全無隙地可供其通行，而上訴人共有之土地係與被上訴人之土地相鄰接，
    按諸首揭規定，自不能謂被上訴人無通行上訴人土地以至公路之權利。查本件被
    上訴人所有系爭土地既為上訴人共有之四八地號土地所包圍，僅得通行上訴人共
    有土地始得與公路聯絡，則被上訴人起訴確認對上訴人等共有之四八地號土地有
    通行權存在，即屬有據。
六、次按有通行權人，應於通行必要之範圍內，擇其周圍地損害最少之處所及方法為
    之，亦為民法第七百八十七掉二項所明定。查被上訴人等所有系爭土地面積總合
    達一千三百二十平方公尺，位在石門都市計畫區內，有被上訴人於原審提出土地
    登記簿謄本在卷可稽，其土地使用分區雖為農業區，但因系爭土地鄰近石門水庫
    觀光區，附近主要幹道兩旁皆有活魚餐廳林立沿街廓發展，周圍且有多處農田、
    茶園、製茶工廠、農場及相關農用設施分布，為使被上訴人所有系爭土地充分發
    揮其經濟效益，及考量被上訴人通行同段四八地號土地之寬度僅三公尺，總面積
    為十九平方公尺所受損害程度等情狀，本院認被上訴人以如附圖所示Ａ部分範圍
    通行上訴人共有之土地，尚屬合理必要，且為損害最少。
七、被上訴人雖以前揭情辭置辯，惟查：
（一）上訴人等共有之四八地號土地現為空地，其上固有一經訴外人桃園縣龍潭鄉公
      所設置之水溝，業據原審赴現場勘驗明確，有勘驗筆錄在卷可按，上訴人等雖
      陳稱渠等欲利用被上訴人聲請通行之範圍引水養殖魚類云云，然上訴人等共有
      之四八地號土地現既為空地，茲不論將來上訴人是否果有利用上開水道引水之
      必要，考諸現行工程設計技術，上訴人或可自其他土地引水利用，或將水道設
      施置於通行道路下方，是被上訴人之通行權與上訴人等關於設置水道之行為間
      ，非技術上絕對無法相容，上訴人此部份抗辯尚屬無據。
（二）又民法第七百八十七條規定之通行權，僅需土地因與公路無適宜聯絡，致不能
      為通常使用，即可發生，要與通行權人行使通行權之目的為何無涉。上訴人等
      雖抗辯被上訴人欲通行渠等共有四八地號土地目的是為將其所有土地違法供作
      停車場使用云云，縱此抗辯屬實，亦屬被上訴人行使通行權之目的，至多僅涉
      及被上訴人是否違反法定使用分區限制而應負擔刑事或行政責任而已，尚不能
      以此遽認被上訴人即無通行之必要，故上訴人此部份抗辯亦難採認。
（三）另查被上訴人係於其所有系爭土地分割後方陸續取得系爭土地所有權，已如前
      述，而系爭土地於分割時即為袋地，無法直接與公路聯絡，自難謂被上訴人有
      何因自己之原因致系爭土地形成袋地情事，至上訴人乙○○等所指渠等與另上
      訴人戊○○間分割共有物訴訟，上訴人既對分割方式有意見，即應於分割共有
      物案件中陳述，與本件被上訴人確認通行權存在事件無涉。則上訴人據此抗辯
      被上訴人不得要求通行上訴人之土地云云，亦無可採，
八、綜上所述，被上訴人所有系爭土地，其周圍既為上訴人等共有之四八地號土地所
    包圍，除通過上訴人等共有之土地外，並無其他與公路適宜聯絡之道路，且以通
    行如附圖所示Ａ部分之範圍至道路對上訴人共有之土地損害最少，從而，本院斟
    酌被上訴人所有系爭土地通行之需，及上訴人所有鄰地最低損害之程度，認被上
    訴人本於民法第七百八十七條規定，確認對於上訴人共有之四八地號土地如附圖
    所示Ａ部分之範圍有通行權存在，核屬合理必要範圍，上訴人等自有容忍被上訴
    人通行之義務。原審係依民法第七百八十九條規定，確認被上訴人對於上訴人共
    有之四八地號土地如附圖所示Ａ部分之範圍有通行權存在，認事用法雖有不同，
    惟結論並無二致，上訴意旨指摘原判決不當，求予廢棄改判，為無理由，應駁回
    其上訴。
九、末按共同訴訟人，按其人數，平均分擔訴訟費用；但共同訴訟人於訴訟之利害關
    係顯有差異者，法院得酌量其利害關係之比例，命分別負擔。民事訴訟法第八十
    五條第一項亦有明文。本件上訴人中僅乙○○、甲○○爭執被上訴人之通行權存
    在，上訴人戊○○則與被上訴人利益相同，同意被上訴人通行如附圖所示Ａ部分
    土地，本院爰審酌上訴人等於本件訴訟之利害關係相異，認應由上訴人乙○○、
    甲○○負擔第二審訴訟費用，附此敘明。
十、據上論結，本件上訴無理由，依民事訴訟法第四百三十六條之一第三項、第四百
    四十九條第二項、第八十五條第一項但書、第三百八十五條第一項前段，判決如
    主文。
中      華      民      國    九十二    年      六      月      五      日
                            臺灣桃園地方法院民事第二庭
~B審判長法官  邱瑞祥
~B法      官  劉佩宜
~B法      官  管靜怡
右為正本係照原本作成
本判決不得上訴
中      華      民      國    九十二    年      六      月      六      日
~B法院書記官  趙芳媞


司法院資訊處製作；財團法人民間司法改革基金會備份。
